臺灣臺中地方法院刑事判決　　　　　　　95年度訴字第3143號
公　訴　人　臺灣臺中地方法院檢察署檢察官
被　　　告　乙○○
選任辯護人　江來盛律師
上列被告因偽造有價證券案件，經檢察官提起公訴（95年度偵字
第19388號），本院判決如下：
    主    文
乙○○無罪。
    理    由
一、公訴意旨略以：被告乙○○（更名前為林孟源）於民國（下
    同）86年12月31日起陸續向丙○○借款，前後累計達新臺幣
    （下同）365萬元，且所簽發之本票於88年12月30日到期後
    ，乙○○無力償還，遂誘使其母甲○○在「還款書」上親自
    按捺指印，再由乙○○或姓名不詳之人代為簽署甲○○姓名
    ，另由乙○○或姓名不詳者偽造甲○○署押，而偽造附表之
    本票後，乙○○再向丙○○謊稱其母甲○○願代為償還所有
    債務，而於89年1月1日將「還款書」及附表本票交付予丙○○，其後附表本票於91年12月31日屆期，乙○○仍未償還借
    款，丙○○遂向臺灣臺中地方法院聲請本票裁定，經甲○○
    提起確認本票債權不存在之訴，否認附表本票上之簽名及指
    印為其所為，丙○○始知悉上情。因認被告乙○○涉犯刑法
    第201條第1項之偽造有價證券罪嫌及同條第2項之行使偽造
    有價證券罪嫌云云。
二、按犯罪事實應依證據認定之，無證據不得認定犯罪事實。又
    不能證明被告犯罪者，應諭知無罪之判決，刑事訴訟法第15
    4條第2項、第301條第1項定有明文。次按刑事訴訟法第161
    條已於91年2月8日修正公布，其第一項規定：檢察官就被告
    犯罪事實，應負舉證責任，並指出證明之方法。因此，檢察
    官對於起訴之犯罪事實，應負提出之證據及說服之實質舉證
    責任。倘其所提出之證據，不足為被告有罪之積極證明，或
    其指出之證明方法，無從說服法院以形成被告有罪之心證，
    基於無罪推定之原則，自應為被告無罪判決之諭知。本件原
    審審判時，修正之刑事訴訟法關於舉證責任之規定，已經公
    布施行，檢察官仍未提出適合於證明犯罪事實之積極證據，
    並說明其證據方法與待證事實之關係；原審對於卷內訴訟資
    料，復已逐一剖析，參互審酌，仍無從獲得有罪之心證，因
    而維持第一審諭知無罪之判決，於法洵無違誤，最高法院92
    年臺上字第128號判例可資參照。
三、本件證據能力之說明：
    選任辯護人江來盛律師指稱：告訴人丙○○之偵訊指訴、還
    款書、偽造本票均無證據能力；告訴人丙○○偵訊指訴部分
    ，因為此係被告以外之人於審判外之陳述，依刑事訴訟法第
    159條第1項，以及釋字第582號解釋之規定而來。還款書部
    分，認為無法確認係甲○○所簽署，至於偽造本票部分，認
    為無法證明係被告所偽簽，且縱使係被告所簽，亦無法證明
    被告係於自由意識狀態下所簽署云云。查：
  １告訴人丙○○偵訊指訴之證據能力之說明：
    惟按刑事訴訟法第158條之3規定，證人、鑑定人依法應具結
    而未具結者，其證言或鑑定意見不得作為證據。告訴人之指
    訴雖係以使被告受刑事訴追為目的，但非刑事訴訟法第三條
    所稱之「當事人」，乃當事人以外之第三人，除依同法第
    271條之1規定到庭單純陳述意見時，毋庸具結外，如就與待
    證事實有重要關係之親身知覺、體驗事實陳述時，即居於證
    人之地位，依刑事訴訟法增訂公布之規定，才應依同法第
    186條第1項規定命其具結，使告訴人知悉其有據實陳述之義
    務，以擔保其證言之真實，該供述證據始具證據能力，如未
    踐行人證之法定調查程序，應不得作為證據，最高法院93
    年台上字第6838號判決可資參照。是告訴人於偵訊時所為之
    陳述，倘「就與待證事實有重要關係之親身知覺、體驗事實
    」陳述時，須經具結始具證據能力，惟告訴人於偵訊時所為
    之陳述，倘非屬「就與待證事實有重要關係之親身知覺、體
    驗事實」陳述，雖未經具結，復符刑事訴訟法第159條之1第
    2項之規定，亦應有證據能力；反之，倘告訴人「就與待證
    事實有重要關係之親身知覺、體驗事實」陳述時，未經具結
    ，自應認不具證據能力。
  ２還款書及附表本票部分，係屬非供述證據，有證據能力：
    按證據分為供述證據及非供述證據，所謂供述證據，係指基
    於人之知識或經驗，所得記憶及回想，藉由言詞或書面方式
    為之；而所謂非供述證據，即供述證據以外之證據，即非以
    表示人之意思或思想為內容之證據，物之證據屬之（雖物之
    證據通常本身並無法具有獨立之證據價值，並須附加人之說
    明後，方能使得物之證據價值呈現出來）。再區分供述證據
    與非供述證據之實益，在於供述證據因人之認知與表現均存
    在有先天上的不可靠性，故會涉及自白或傳聞證據之證據能
    力問題（即刑事訴訟法上因之有具結程序、交互詰問、直接
    審理主義或傳聞法則之適用）；而非供述證據例如物證，除
    非具有違法蒐集之證據需加排除（即證據排除法則之適用）
    ，基本上即具證據能力。再按證據能力與證明力不同，所謂
    證據能力，係得為嚴格證明資料之資格，亦稱為證據適格；
    而證明力係指證據對於待證事實之證明程度，上述均係證據
    法之基本概念。查本件還款書、附表本票，均屬非供述證據
    ，選任辯護人江來盛律師並非就該「非供述證據」係適用何
    項證據排除法則而認無證據能力提出說明；反將證據之證據
    能力與證明力混為一談，以不具證明力而認還款書、附表本
    票不具證據能力，顯係有誤，所述自非可採。
四、本案之判斷
    訊據被告乙○○對有積欠告訴人丙○○金錢之事固不否認，
    惟堅決否認有偽造或行使偽造之附表本票犯行，於偵訊辯稱
    ：沒有交給丙○○附表本票云云（他卷第13頁），於本院亦
    辯稱：這張本票的簽發與我沒有關係。我是欠300萬元，後
    面65萬元是利息，一共是欠了365萬元沒有錯。我沒有請我
    母親在還款書上蓋指印，也沒有請我母親在本票上簽名。至
    於本票是何人請我母親簽名的，我不知道。本票是如何交到
    丙○○手上，我也不知道。還款書為何會到丙○○手上，我
    也不知道等語（本院卷第30、31頁）。查公訴人認被告涉犯
    上開偽造有價證券罪嫌及行使偽造有價證券罪嫌，係以告訴
    人丙○○之指訴、被告對有積欠丙○○金錢亦自承在卷，及
    還款書上甲○○之指印經鑑定結果與甲○○右拇指指紋相符
    ，有內政部警政署刑事警察局鑑驗書可證為其論據，經查：
（一）告訴人丙○○提出之還款書，其內容為：「茲因林孟源積
      欠丙○○新臺幣參佰陸拾伍萬元整（含喪葬費新臺幣肆拾
      伍萬元），甲○○願意替林孟源償還所積欠之債務，並願
      支付積欠期間（自借貸開始至91年12月31日）之利息新臺
      幣貳佰壹拾伍萬元，總計本利為新臺幣伍佰捌拾萬元整，
      甲○○同意在新臺幣伍佰捌拾萬元整之本票上親自簽名捺
      印、本票號碼ＷＧ00000000，恐口無憑，立此還款書為證
      ，日期中華民國89年1月1日」，又該還款書之內容（即除
      立還款書人欄下方之甲○○署押及指印外）及附表本票之
      日期、面額（即除發票人之署押及指印外），均係丙○○
      所書寫，亦據證人丙○○於本院證述在卷（本院卷第58、
      64、32、33頁），並有還款書及本票影本可佐（他卷第5
      、6頁）；再還款書上甲○○之指印，經鑑定結果與甲○○右拇指指紋相符，亦有內政部警政署刑事警察局95年6
      月14日刑紋字第950070104號鑑驗書在卷可佐（他卷第31
      頁），足認該指印確係甲○○所親自捺印，合先敘明。
（二）再告訴人丙○○雖於本院證稱附表本票係被告連同還款書
      於89年1月1日所交付等情（本院卷第32、33、57頁），並
      提出甲○○親捺指印之還款書為證。惟查，告訴人丙○○
      之陳述，並非無瑕疵可指，本件還款書內容所載利息215
      萬元、本利金額580萬元及本票面額580萬元均係告訴人丙○○所書寫等情，已如前述，惟告訴人丙○○對該580萬
      元係如何計算得出乙節，則供稱：本來365萬元，我告訴
      被告86年到91年‥‥的利息，本金加上利息，一共580萬
      元云云（本院卷第32頁），並於本院證稱：365萬元是本
      金，年利率百分之18，就是算到91年，一共算了5年的利
      息。86年12月31日算到91年12月31日云云（本院卷第63頁
      ），然依告訴人丙○○所述之計算方式，本金365萬元，
      加計5年之年息百分之18，總計為694萬5千元，顯非得出
      本金加計利息為580萬元之結果，且二者相距達114萬5千
      元，差異甚大，是告訴人丙○○之陳述內容，已非無瑕疵
      可指。
（三）又查，證人甲○○對於還款書上親捺指印之緣由經過，所
      述亦不能採信：本件還款書確係甲○○親捺指印，然證人
      甲○○竟先於偵訊證稱：（檢察官問：是否看過還款書？
      ）我沒有蓋手印。（檢察官問：指紋經鑑定是你的，有何
      意見？）我沒有蓋云云（他卷第35頁，95年7月13日偵訊
      筆錄），而否認還款書上之指印係其親捺，其偵訊證述內
      容顯與事實不符，已非可採；再證人甲○○後於本院則證
      稱：（受命法官問：還款書上面的指印，是不是你本人蓋
      的？提示）丙○○常常去我那邊，我家裡沒有人在家，只
      有我們兩個老的在家，我們會怕，他們帶三、四個人去我
      家，說我兒子欠他錢，問我是不是要還，我說我兒子幾年
      沒有回來，我也不知道。時間這麼久，這上面的指印是不
      是我蓋的，我也忘記了，如果有，也是丙○○叫我蓋的云
      云（本院卷第65頁，95年12月19日本院筆錄），既因時間
      甚久，而遺忘還款書上之指印是否係其捺印，如何能記得
      若有捺印，也是告訴人丙○○叫其所捺？又人之記憶隨時
      間經過而更形淡忘，其95年7月13日之偵訊均未能記得就
      該還款書上捺印之情形，又豈可能於95年12月19日本院審
      理時，記得「如果有，也是丙○○叫我蓋的」？再參以證
      人甲○○係民國16年出生，為現年79歲之老婦人，復確不
      識字，亦據證人甲○○多次陳明在卷，再參以其於本院民
      事庭當庭仿寫自己姓名之字跡，筆劃僵硬，且無法仿寫完
      成，不能有效執筆簽書，有筆錄紙在卷可佐（他卷第19頁
      反面），甲○○既確實不識字，對文件之辨識力顯遠較一
      般常人為差，又甚高齡，對於可能發生於製作筆錄之7年
      前之何以於其不識得文字之文件（即還款書）上捺印之緣
      由經過，既已記憶不清，本件已無從依證人甲○○上開偵
      訊及本院所述而釐清事實經過。
（四）再依甲○○親捺指印之還款書，雖形式上固足證明該還款
      書為真正，並非偽造，惟還款書及本票上既均無被告之簽
      名或背書，復無其他積極證據足資證明還款書及附表本票
      係被告所交付予告訴人，參以實際上告訴人丙○○取得該
      還款書非僅被告乙○○交付一途，尚有甲○○親自交付予
      上門催討債務之丙○○之可能，再甲○○因不識字，其何
      以於不識內容之本件還款書上捺指印之原因復有多種可能
      （例如原係空白、或因受詐而捺印、或因同意替乙○○償
      債而捺印、或因應乙○○或丙○○或第三人之要求等），
      而證人甲○○未能明確記憶其何以於該還款書上親捺指印
      之緣由及時地，已如前述，衡情自難僅依甲○○所親捺指
      印之還款書，遽即認定告訴人丙○○所述還款書係被告乙○○所交付等語為可採；而證人甲○○既記憶不清，所述
      證言無從採信，亦更無從據該還款書，而認定係被告乙○○有「誘使」其母於還款書上親捺指印。從而，本件亦無
      從依該甲○○所親捺指印之還款書，遽即認定告訴人丙○○所述：還款書係被告連同偽造之附表本票所交付云云，
      係屬可採，更無從認定偽造之附表本票確係被告乙○○所
      偽造及交付予告訴人丙○○。
（五）且查，附表本票上之指印，經送內政部警政署刑事警察局
      鑑驗結果，因紋線不清、特徵點不足，無法比對是否為甲○○之指印等情，有內政部警政署刑事警察局95年2月14
      日刑紋字第950019814號鑑驗書在卷可稽（他卷20頁反面
      ），是依鑑驗結果無從認定是否為甲○○所捺印，雖本院
      95年度中簡字第70號該案原告甲○○訴請確認附表本票債
      權不存在事件，該案之民事判決依甲○○不識字亦不能有
      效執筆簽書自己姓名，且附表本票上之指印經鑑驗，不能
      證明係甲○○所捺印，而認附表本票係屬偽造，有本院95
      年度中簡字第70號民事判決在卷可佐（他卷第7至9頁），
      惟該案民事判決時，該案民事被告丙○○，並未提出還款
      書為證，且該還款書亦尚未經內政部警政署刑事警察局鑑
      驗其上指印與甲○○指印相符，是本件亦不能因本院民事
      庭之認定而拘束本院；更者，附表本票上之指印，既經鑑
      驗結果，無從認定是否為甲○○所捺印，已如上述，亦無
      從認定該本票並非甲○○所親自捺印，再參以還款書上之
      「甲○○簽名」雖非甲○○所簽寫，其上指印確係甲○○
      所捺印，亦如上述，同理可證，本件實亦不能排除附表本
      票確係甲○○因同意替乙○○償債而親自捺印之可能。則
      附表本票既尚不能證明確係偽造，自亦難為被告乙○○有
      偽造附表本票或行使偽造本票犯行之成立。
（六）綜上所述，本件尚難僅依告訴人丙○○有瑕疵之陳述及甲○○親捺指印之還款書，遽即推定係被告乙○○誘使甲○○於還款書上按捺指印，亦不能遽之推定附表本票係偽造
      ，且係被告乙○○與不詳姓名之人所共同偽造，更不足推
      定附表本票係被告乙○○所交付予告訴人丙○○，自亦不
      足認定被告乙○○具偽造附表本票或行使附表本票之犯行
      ，是本件積極證據不足證明被告乙○○犯罪，爰依法為被
      告乙○○無罪之諭知。
據上論斷，依刑事訴訟法第301條第1項前段，判決如主文。
中　　華　　民　　國　　96　　年　　1 　　月　　2 　　日
                          臺灣臺中地方法院刑事第十庭
                              審判長法官  郭  瑞  祥
                                    法官  江  奇  峰
                                    法官  黃  家  慧
以上正本證明與原本無異。
如不服本判決，應於收受送達後10日內向本院提出上訴書狀（應
附繕本）。
　　　　　　　　　　　　　　　　　　書記官  陳靖騰
中     華   民    國    96    年    1     月    2     日
  附表：本票一張
┌──┬────┬────┬────┬───┬────┐
│編號│票號    │到期日  │面額（  │發票人│發票日  │
│    │        │        │新臺幣）│      │        │
│    │        │        │        │      │        │
├──┼────┼────┼────┼───┼────┤
│ 1  │ＷＧ    │91年12月│580萬元 │甲○○│89年1月 │
│    │00000000│31日    │        │（簽名│1日     │
│    │        │        │        │及指印│        │
│    │        │        │        │各一枚│        │
│    │        │        │        │）    │        │
└──┴────┴────┴────┴───┴────┘
